臺灣高等法院民事判決　　　　　　　　　　　　　　　　九十三年度上字第六五號
　　上 訴 人　即
　　附帶被上訴人　丁○○○
　　訴訟 代理 人　孫銘豫律師
　　複　代 理 人　邱榮英律師
　　被上訴人　即　丙○○
　　附帶 上訴 人
　　　　　　　　　乙○○
　　兼右三人共同
　　法定 代理 人　戊○○
　　共　　　　同
　　訴訟 代理 人　周慧貞律師
右當事人間請求侵權行為損害賠償事件，上訴人對於中華民國九十二年十二月四日臺
灣板橋地方法院九十一年度重訴字第四０一號第一審判決提起上訴，經本院於九十三
年十一月三十日言詞辯論終結，判決如左：
    主      文
上訴駁回。
原判決關於駁回附帶上訴人後開第三項之訴部分廢棄。
附帶被上訴人應再分別給付附帶上訴人丙○○新臺幣肆萬肆仟伍佰柒拾柒元；附帶上
訴人甲○○新臺幣肆萬仟佰玖拾貳元；附帶上訴人乙○○新臺幣肆萬貳仟壹佰肆
拾玖元，及均自民國九十年十月二十六日起至清償日止，按年息百分之五計算之利息
。
其餘附帶上訴駁回。
第二審訴訟費用關於上訴部分，由上訴人負擔；關於附帶上訴部分，由附帶被上訴人
負擔十分之一，餘由附帶上訴人負擔。
本判決第三項所命給付，於附帶上訴人丙○○、甲○○、乙○○分別以新臺幣壹萬伍
仟元或同額之臺北國際商業銀行股份有限公司無記名可轉讓定期存單供擔保後，得為
假執行。但附帶被上訴人如依序以新臺幣肆萬肆仟伍佰柒拾柒元、肆萬仟佰玖拾
貳元、肆萬貳仟壹佰肆拾玖元為附帶上訴人丙○○、甲○○、乙○○預供擔保，得免
為假執行。
    事      實
甲、上訴人即附帶被上訴人丁○○○方面：
    一、聲明：(一)原判決不利於上訴人部分廢棄。(二)上開廢棄部分，被上訴人在第一
        審之訴及假執行之聲請均駁回。(三)被上訴人之附帶上訴及假執行之聲請均駁
        回。(四)附帶上訴部分，如受不利之判決，願預供擔保請准宣告免為假執行。
    二、陳述：除與原判決記載相同部分，予以引用外，並補稱略以：
        (一)法務部法醫研究所民國（下同）九十年九月十四日法醫所九０理字第一七
          七九號函，就被害人張北文之胸、腹部皮下出血部分，固記載應確認有傷
          才會出血乙語，惟就此皮下出血之形狀、及係何種外力造成致傷等與該傷
          害成因有重要關係之事項，函文俱未說明。又該所法醫所醫鑑字第一二
          六０號鑑定書卻又記載：「胸部：無異常，無外傷。腹部：無外傷，無異
          常。……腹腔：無腹水，無出血，無外傷，無異常，各臟器之位置關係無
          異常」等語。是以被害人張北文之胸、腹部並無外傷、腹腔亦無出血、無
          外傷之情形下，首揭函文係依何資料判斷該出血係「有傷」才出血？即有
          可議。且上開鑑定報告之解剖人黃純英法醫於本院九十二年度上訴字第一
          七三七號刑事案件審理時，復證稱：「（有沒有可能沒有驗到或發現的傷
          勢？）原則上是不會移漏掉外傷部分……依我回溯的過程，我沒有辦法判
          斷（死因為何）……他是不是因為倒地受的傷，跟現場狀況有關係，有可
          能是反作用力」。自不能僅依前開函文，遽認被害人張北文胸、腹部有傷
          ，係上訴人所造成。
        (二)被害人張北文之身體正面並無外傷，且胸、腹部亦無外傷甚或出血之事實
          ，則被上訴人戊○○指摘上訴人持木椅敲擊被害人張北文之正面，即非事
          實。而被上訴人戊○○指稱上訴人又持板凳自後面攻擊張北文云云，亦與
          當時事發當時在場之證人陳國鍠、張秀貞及黃純英法醫之證言不符。再者
          ，事發當時上訴人係位在水果攤內，被害人張北文與被上訴人戊○○係在
          水果攤外，上訴人當無可能持木椅擊中被害人張北文之頭部後，又敲擊其
          身體正面。
        (三)依前開證人所述，上訴人所持木椅並未丟中被害人張北文，故木椅當然無
          被害人張北文之血跡反應。雖事發後到現場處理之陳大華警員與證人陳國
          煌對於界標之界標附近有無血跡有不同之表示，然張北文倒地後，立即由
          證人陳秀雲將其頭部扶起並由他人施行急救，故縱使界標附近所留血跡並
          不明顯，亦不能因此推認被害人張北文頭部確遭木椅擊中。
        (四)心臟冠狀動脈狹窄或阻塞，係因血中膽固醇和脂肪沈積在血管壁，形成脂
          肪斑塊，造成血管彈性變差，血管狹窄、阻塞，這種現象稱為動脈粥樣硬
          化。而肥胖與血栓之形成有相關，乃眾所週知，肥胖者血液中高量的Lep-
          tin 可能是肥胖與血栓形成之關鍵所在。是冠狀動脈之狹窄或阻塞並非因
          毆打所致生，法務部法醫研究報告未說明認定依據，即認定被害人張北文
          係因被毆打後併發冠狀動脈阻塞或狹窄，顯與上開醫學知識不符。
        (五)原審依八十九年度臺灣地區平均每人每月消費支出新臺幣（下同）一萬五
          千二百五十六元計算被上訴人丙○○、甲○○、乙○○每人每月之扶養費
          用，顯然高於行政院勞工委員會公布之基本工資。且在審酌慰撫金及賠償
          責任比例時，完全未斟酌本件係因張北文先至上訴人所擺設之水果攤位前
          大聲爭執並掀翻水果始致生上訴人與張北文互擲板凳，復未考量上訴人對
          張北文罹有心臟冠狀動脈疾病顯無知情可能等因素，亦有不當。
    三、證據：除援用原審之立證方法外，並補提出本院九十一年度上訴字第一七三
        七號刑事案件中請求詢問鑑定人方中民教授之問題、醫學小辭典有關「心肌
        梗塞」之說明節本、聯合生命科技網之醫學新知報導節本及診斷證明書為證
        。
乙、被上訴人即附帶上訴人戊○○、丙○○、甲○○、乙○○方面：
    一、聲明：(一)上訴駁回。(二)原判決關於駁回附帶上訴人後開第三項之訴部分廢棄
        。(三)附帶被上訴人應再分別給付附帶上訴人戊○○五十九萬元、丙○○五十
        九萬四千一百十六元、甲○○六十三萬二千一百七十五元、乙○○六十八萬
        六千二百零一元，及均自九十年十月二十六日起至清償日止按年息百分之五
        計算之利息。(四)附帶上訴人願提供現金或同額之臺北國際商業銀行股份有限
        公司無記名可轉讓定期存單為擔保，請准宣告假執行。
    二、陳述：除與原判決記載相同部分，予以引用外，並補稱略以：
        (一)法務部法醫研究所所為鑑定及其後出具函文，均具一貫性，且無任何矛盾
          ，原判決據為認定被害人張北文胸腹部確曾遭受傷害，實與卷證資料相符
          。上訴人僅截取法務部法醫研究所之鑑定書及函文之部分段落，質疑原審
          所為判斷，實有未洽。
        (二)上訴人雖與被害人張北文隔著水果攤，但上訴人仍可持木椅攻擊之，兩造
          且曾互相拉扯椅子，故該高度約一米、寬度至少六、七十公分、且堆滿水
          果之水果攤，並未造成上訴人攻擊被害人張北文之障礙。
        (三)證人張秀貞起初自稱未看見當時情形，因此不願接受警方製作談話筆錄，
          卻又於刑事庭證稱有目睹命案發生過程，前後證詞矛盾。而依證人張秀貞
          證述聽到碰的一聲，看見被害人張北文向左走一步或二步後跌倒等情，足
          認其所聽見之碰撞聲並非張北文倒地時所發出之聲響，而係倒地前所發出
          聲響，故上訴人所持木椅必已先擊中被害人張北文。
        (四)法務部法醫研究所之鑑定書及覆函均指明被害人張北文確有頭皮傷，且胸
          部皮下組織暨胃部出血，確認為有傷才出血，另認定頭皮傷係遭人持木椅
          擲傷較撞擊白色界標之可能性較高，並非完全不考量頭皮傷之成因可能係
          倒地時所造成，亦無受案情摘要影響之情事。又被害人張北文於死亡前，
          曾與上訴人發生激烈爭吵，並有肢體衝突，且當日除上訴人外，並無其他
          人攻擊被害人張北文，故被害人張北文身體所存傷勢確係上訴人所為。
        (五)木椅與被害人張北文接觸之時間極短，一撞即落，故於該接觸之短時間內
          ，被害人張北文之傷口未必立即流血，而被害人張北文卻係倒於白色界標
          處，等候救護車到來，於該處停留時間甚長，且其頭皮傷口甚大，血流甚
          多，若被害人張北文係撞擊白色界標受傷，則該白色界標不可能全無血跡
          ，故兩者雖皆無血跡，但因接觸時間不同，立基點互異，其結論自然不同
          。
        (六)上訴人之侵權行為，確係導致被害人張北文死亡之主要原因，縱有張北文
          罹有心臟冠狀動脈阻塞，亦無礙其因果關係之成立。但被害人張北文不知
          身患此疾，無從事先加以防範，且係被動防衛，亦無疏於防範之可言，是
          原審僅以被害人張北文患有心臟冠狀動脈阻塞，遽為被害人與有過失之認
          定，洵有違誤。
    三、證據：除援用原審之立證方法外，並補提出原審九十年度訴字第二四二號刑
        事判決為證。
丙、本院依職權調閱本院九十一年度上訴字第一七三七號刑事案件全卷，並查詢兩造
    九十及九十一年度之財產、所得資料。
    理      由
一、本件被上訴人起訴主張：上訴人於八十九年十月十三日上午十一時五十分許，在
    台北縣三重市○○○路、正義北路口其經營之水果攤旁，與被上訴人戊○○及其
    夫即被害人張北文發生爭執，上訴人竟持其攤位內之木質板凳，連續毆擊被害人
    張北文，致張北文受有頭、胸、腹部多處傷害，張北文遭擊多次後，併發心臟冠
    狀動脈狹窄病變，經送醫急救仍不治死亡。被上訴人戊○○為被害人張北文之配
    偶，並為支出殯葬費之人，被上訴人丙○○、甲○○、乙○○分別為被害人之長
    規定，求為命上訴人給付被上訴人戊○○六百五十三萬六千三百八十元（含殯葬
    費十八萬元、扶養費五百三十五萬六千三百八十元及慰撫金一百萬元）；被上訴
    人丙○○五百六十六萬六千八百五十四元（含扶養費四百六十六萬六千八百五十
    四元及慰撫金一百萬元）；被上訴人甲○○六百十三萬二千六百九十五元（含扶
    養費五百十三萬二千六百九十五元及慰撫金一百萬元）；被上訴人乙○○六百五
    十七萬四千三百二十八元（含扶養費五百五十七萬四千三百二十八元及慰撫金一
    百萬元），及法定遲延利息之判決（原審判命上訴人給付被上訴人戊○○五十九
    萬元；被上訴人丙○○五十九萬四千一百十六元；被上訴人甲○○六十三萬二千
    一百七十五元；被上訴人乙○○六十八萬六千二百零一元，及均自九十年十月二
    十六日起至清償日止按年息百分之五計算之利息。並駁回被上訴人其餘之訴。上
    訴人及被上訴人分別就彼等敗訴部分提起上訴及附帶上訴）。
    上訴人則以：伊並未打到被害人張北文，張北文係因跌倒碰撞頭部併發心臟冠狀
    動脈狹窄致死，與伊之行為間無因果關係，且伊對於張北文患有心臟冠狀動脈狹
    窄病症並不知情，客觀上亦無從預見張北文死亡之結果，自不能令伊負侵權行為
    損害賠償之責任；被上訴人請求之殯葬費用並未列舉支出明細，是否均屬必要之
    喪葬費用，並非無疑；被上訴人依被害人張北文之年收入請求扶養費之損害，並
    未舉證以實其說；被上訴人請求慰撫金四百萬元，亦嫌過鉅；又被害人張北文就
    本件損害之發生及擴大與有過失，伊自得主張過失相抵等語，資為抗辯。
二、經查，被上訴人主張其配偶或父親張北文於前揭時地，與上訴人發生爭執倒地後
    ，引發冠狀動脈阻塞死亡之事實，業據其提出
    第六、七頁）；並經臺灣板橋地方法院檢察署檢察官督同檢驗員相驗明確，製有
    勘驗筆錄、相驗屍體證明書、臺灣板橋地方法院檢察署驗斷書可稽（見臺灣板橋
    地方法院檢察署八十九年度相字第一一九四號相驗卷第十三、十七頁背面、廿二
    至廿七頁）；復據法務部法醫研究所鑑定死因為「因被毆打後併發心臟冠狀動脈
    狹窄死亡」，則有該所法醫所醫鑑字第一二六０號鑑定書足按（見上開相驗卷
    宗第三九至四五頁）。又被上訴人主張被害人張北文係遭上訴人持木質板凳毆打
    頭、胸、腹部，始併發心臟冠狀動脈狹窄病變死亡乙節，固為上訴人所否認，並
    抗辯伊雖有丟擲板凳，但未打到張北文，被害人張北文頭部係因跌倒撞及界標而
    受傷，且係因心臟冠狀動脈狹窄致死，其死亡係與伊行為間無因果關係存在云云
    。惟查：
    (一)就上訴人丟擲板凳是否擊中被害人張北文，及張北文又係如何倒地等節，證人
      陳秀雲、陳國鍠、張秀貞先後及彼此間證述之情節不盡相符，惟均證述上訴人
      確有丟擲板凳乙情屬實（見上開偵查卷第十二頁背面、原審九十年度訴字第二
      四二號卷內九十年四月十日、同年十月九日、十月廿五日訊問筆錄及九十年五
      月十日陳國鍠之警訊筆錄）。雖因場面混亂，證人之中無人目擊板凳擊中被害
      人張北文，但依被害人張北文死亡後經檢驗員黃純英勘驗之結果，其右後部頂
      骨部有挫裂創併頭皮下血腫；而經解剖結果，其頭皮右側顳枕部有三×０‧五
      公分裂傷；臚腔頭皮有出血見於右側顳部、無骨折；胃呈出血狀；胸腔有出血
      見於前縱膈及右肩鎖骨下之軟組織，此有臺灣板橋地方法院檢察署驗斷書、及
      法務部法醫研究所法醫所醫鑑字第一二六０號鑑定書可參（見上開相驗卷宗
      第廿二至廿六、三九至四四頁）。又被害人張北文除頭皮右側之裂傷外，身體
      其他部位未見外傷或異常，右側顳枕三×０‧五公分之裂傷是鈍器傷，其原因
      包括碰撞及鈍器之打擊；解剖所見胸、腹部皮下出血之傷害，確認為有傷才出
      血，並排除係「實施急救過程」所造成等情，則有法務部法醫研究所九十年七
      月十七日法醫所九０理字第一三０八號、九十年九月十四日法醫所九０理字第
      一七七九號及九十三年五月十二日法醫理字第０九二０００四四四七號函足按
      （前二份函文附於原審九十年訴字第二四二號刑事卷內，後一份函文見本院卷
      六八、六九頁）。顯見被害人張北文在前開與上訴人衝突之過程中，其頭、胸
      、腹部確有受傷，其中頭部裂傷並為外觀可見。而依上開證人所證述之情節，
      上訴人與被害人張北文間除口角爭執外，所生之肢體衝突僅有被害人張北文掀
      翻上訴人水果攤上之水果、及上訴人朝被害人張北文丟擲板凳等情，則被害人
      頭、胸、腹部所受傷害，自係遭上訴人丟擲板凳所傷及，此外殊難想像有何造
      成該傷勢之原因存在。
    (二)雖上訴人抗辯被害人張北文頭部係因跌倒撞及界標而流血，非遭伊丟擲板凳擊
      中而流血云云。惟查，被害人張北文倒地後，上訴人之同居人陳秀雲立即將張
      北文之頭部扶起急救，並因而導致陳秀雲當時所著衣物沾有血跡，業據證人陳
      秀雲於前開刑事案中到庭證述明確（見原審九十年訴字第二四二號刑事卷內九
      十年四月十日、九十一年一月十日訊問筆錄），顯見被害人張北文倒地後，其
      頭部傷口已有流血現象產生，苟其頭部傷口確係因撞及案發現場地面上之界標
      所致，該界標處自必留有血跡，惟案發現場白色界標處並無血跡等情，業據證
      人即案發後至現場處理之警員陳大華於原審九十年度訴字第二四二號刑事案件
      中到庭證述屬實（見該案卷九十一年一月十日訊問筆錄），顯見被害人張北文
      頭部裂傷非因撞及地上界標所致。且經原審刑事庭函請法務部法醫研究所查復
      結果，亦認被害人張北文之頭皮傷並非十分嚴重，因祇見破裂出血並無臚骨骨
      折，亦無腦損傷臚內出血，故造成此傷以「遭人持扣案木椅丟擲」較「跌倒撞
      擊地面界標」之可能性為高，有法務部法醫研究所九十年九月十四日法醫所九
      ０理字第一七七九號函可按（附於原審九十年訴字第二四二號刑事卷內，見外
      放影印卷宗）。至扣案木質板凳經本院刑事庭囑託內政部警政署刑事警察局鑑
      定結果，固未發現可疑血跡斑，有該局九十一年九月廿四日刑醫字第０九一０
      二０九０九七號鑑驗書可稽（附於本院九十一年度上訴字第一七三七號刑事卷
      內，見外放影印卷宗），惟查，該木質板凳既係以丟擲方式擊中被害人張北文
      之頭部，其與張北文頭部接觸之時間極短，傷口尚未滲血，板凳早已落地，自
      不能僅憑該木質板凳未驗出血跡反應，遽認被害人張北文未遭上訴人丟擲板凳
      擊中頭部。
    (三)判斷行為人之行為與被害人受損害結果之間，有無因果關係，我國學者通說及
      最高法院見解均採相當因果關係說之認定標準，亦即，依一般經驗法則，認為
      「無此行為，雖必不生此損害；有此行為，通常即足生此種損害者，是為有因
      果關係。無此行為，必不生此損害；有此行為，通常亦不生此種損害者，即無
      因果關係」。至被害人之特殊疾病或異常體質，應僅為加害人侵害行為因果歷
      程運作之環境條件，尚非足以中斷因果連鎖關係之超越原因，是加害人不得主
      張被害人患有心臟病、血友病、藥物過敏、如蛋殼般的頭蓋骨，而不負侵權責
      任。僅特殊體質之人，對於此種危險，未為必要防範時，應認為其對損害的發
      生與有過失，而有民法第二百十七條之適用（參見陳聰富著，侵權行為法上之
      因果關係，二００四年九月版，第六六至六八頁；王澤鑑著，侵權行為法第一
      冊，一九九八年九月出版，第二三七頁）。本件上訴人丟擲木質板凳擊中被害
      人張北文，致其頭、胸、腹部受傷出血，依其傷勢雖非致命，但因張北文本身
      心臟冠狀動脈狹窄，其遭上訴人以板凳擲擊後，因心跳加快、血壓升高及血流
      量增加，致併發心臟冠狀動脈阻死亡之結果，難謂與上訴人之傷害行為間無相
      當因果關係。又被害人張北文係遭上訴人以板凳丟擲後，旋即倒地，則其因而
      併發心臟冠狀動脈阻塞，顯係因上訴人之傷害行為所致，上訴人抗辯係因被害
      人張北文先前翻掀上訴人水果攤之行為所致云云，自非可取。至上訴人抗辯伊
      不知被害人張北文有心臟疾病，無從預見死亡結果之發生乙節，則屬適用民法
      第二百十七條以被害人與有過失減輕上訴人賠償責任之問題，不影響因果關係
      之成立。且上訴人因此所涉傷害致死之罪責，亦經原審九十年度訴字第二四二
      號刑事判決認定明確（見本院卷八三至九０頁）。綜此，上訴人之傷害行為與
      被害人張北文之死亡結果間，即有相當因果關係。
三、按因故意或過失，不法侵害他人之權利者，負損害賠償責任；又不法侵害他人致
    死者，對於支出殯葬費之人，亦應負損害賠償責任；被害人對於第三人負有法定
    扶養義務者，加害人對於該第三人亦應負損害賠償責任；又不法侵害他人致死者
    ，被害人之父、母、子、女及配偶，雖非財產上之損害，亦得請求賠償相當之金
    額，民法第一百八十四條第一項前段、第一百九十二條第一項、第二項及第一百
    九十四條分別定有明文。本件上訴人故意傷害被上訴人戊○○之配偶及被上訴人
    丙○○、甲○○、乙○○之父張北文致死，已如前述，自應負侵權行為損害賠償
    責任。茲就被上訴人各項請求是否有據？分項審究如左：
    (一)被上訴人即附帶上訴人戊○○部分：
      1.殯喪費：被上訴人戊○○主張為被害人張北文支出殯葬費十八萬元，業據其
        提出收據為證（見原審附民卷第八頁）。雖上訴人以被上訴人未提出支出明
        細，抗辯並非全係喪葬必要費用云云。惟衡諸一般處理殯葬事宜所必要之費
        用，金額多在二、三十萬元以上，本院斟酌被害人張北文生前之身分、地位
        及收入等情狀，認被上訴人戊○○請求支出殯葬費損害十八萬元，並無過高
        情事，應屬有據。
      2.扶養費：被上訴人戊○○固主張被害人張北文對伊負有法定扶養義務，因而
        請求上訴人賠償扶養費五百三十五萬六千三百八十元云云。惟查，被上訴人
        戊○○為被害人張北文之配偶，依民法第一千一百十六條之一規定，夫妻互
        受扶養權利之順序與直系血親尊親屬同，是依同法第一百一百十七條之規定
        ，仍以不能維持生活為限，始得請求夫妻之他方負扶養義務。本件被上訴人
        戊○○與被害人張北文共同經營麵攤及書店，每月淨收入八至十萬元，業據
        被上訴人戊○○自認明確（見原審附民卷第二頁、重訴字卷一一七頁），是
        被上訴人戊○○並非不能維持生活，其請求扶養費之賠償，自非有據。
      3.慰撫金：查被上訴人戊○○係六十年八月十四日出生（見原審附民卷第六頁
        ），其於被害人張北文八十九年十月十三日死亡時，年僅二十九歲，頓時痛
        失伴侶，精神上自受有莫大痛苦，爰斟酌被上訴人戊○○係高中畢業，事故
        發生時以經營麵攤維生，每月淨收入八至十萬元，九十年度所得總額為三十
        二萬五千六百七十二元，財產總額為三百八十萬一千一百二十一元（見原審
        重訴字卷一一七頁及本院卷一二一、一二二頁）；及上訴人未曾就學，以經
        營水果攤為生，每月收入約六千元左右，九十年度財產總額為二百八十萬七
        千二百六十六元等情（見原審重訴字卷一二一頁背面及本院卷一二七、一二
        八頁），認被上訴人戊○○請求精神上損害賠償即慰撫金一百萬元，應屬相
        當。
    (二)被上訴人即附帶上訴人丙○○部分：
      1.扶養費：被上訴人丙○○為被害人張北文之長女，係八十二年十一月六日出
        生（見原審附民卷第七頁），在其成年之前，並無謀生能力，應由其父即被
        害人張北文與其母即被上訴人戊○○共負扶養義務，並依二分之一比例分攤
        義務。又依台灣地區家庭收支調查報告，八十九年臺灣地區平均每人每月消
        費支出為一萬五千二百五十六元，有行政院主計處九十年十月二十五日台九
        十處實授四字第０二七九七號書函可稽（見原審重訴字卷一四八頁），自得
        作為計算扶養費之依據。準此，自被害人張北文死亡之日即八十九年十月十
        三日起至起訴狀繕本送達日即九十年十月二十五日止，共三七八日，為已到
        期之賠償，被上訴人丙○○就此段期間得請求賠償扶養費之金額為九萬六千
        一百十三元（其計算式為：15,256元/30日×378日×1/2=96,113元）；另自
        起訴狀繕本送達翌日即九十年十月二十六日起至被上訴人丙○○年滿二十歲
        時止，有十二點零三年，為未到期部分，得請求之扶養費扣除中間利息後為
        八十八萬一千二百七十三元（其計算式為：15,256元×12月×9.0000000×1
        /2= 877,840元，15,256元×12月×0.03× (10.0000000-0.0000000）×1/2
        =3.433元，877,840元+3,433元=881,273元）。 是被上訴人丙○○所得請求
        已到期與未到期之扶養費合計共為九十七萬七千三百八十六元（其計算式為
        ：96,113元+881,273元=977,386元）；逾此金額之扶養費請求，則屬無據。
      2.慰撫金：查被上訴人丙○○係八十二年十一月六日出生，於其父即被害人張
        北文八十九年十月十三日死亡之時，年僅六歲餘，頓時痛失父親，精神上自
        受有痛苦，爰斟酌兩造之身分、地位及被告學經歷及經濟狀況等一切情狀，
        認被上訴人丙○○請求賠償精神上損害即慰撫金以三十萬元為適當。逾此範
        圍之請求，則非有據。
    (三)被上訴人即附帶上訴人甲○○部分：
      1.扶養費：被上訴人甲○○為被害人張北文之長子，係八十四年三月七日出生
        （見原審附民卷第七頁），在其成年之前，並無謀生能力，應由其父即被害
        人張北文與其母即被上訴人戊○○共負扶養義務，並依二分之一比例分攤義
        務。茲依上開八十九年臺灣地區平均每人每月消費支出為一萬五千二百五十
        六元計算扶養費，則自被害人張北文死亡之日即八十九年十月十三日起至起
        訴狀繕本送達日即九十年十月二十五日止，共三七八日，為已到期之賠償，
        被上訴人甲○○就此段期間得請求賠償扶養費之金額為九萬六千一百十三元
        （其計算式為：15,256元/30日×378日×1/2=96,113元）；另自起訴狀繕本
        三點三六年，為未到期部分，得請求之扶養費扣除中間利息後為九十五萬五
        千零二十一元（其計算式為：15,256元×12月×10.0000000×1/2= 935,050
        元，15,256元×12月×0.36× (10.0000000-00.0000000）×1/2 =19,971元
        ，935,050元+19,971元=955,021元）。是被上訴人甲○○所得請求已到期與
        未到期之扶養費合計共為一百零五萬一千一百三十四元（其計算式為：96,1
        13元+955,021元=1,051,134元）；逾此金額之扶養費請求，則屬無據。
      2.慰撫金：查被上訴人甲○○係八十四年三月七日生，於其父即被害人張北文
        八十九年十月十三日死亡之時，年僅五歲餘，頓時痛失父親，精神上自受有
        痛苦，爰斟酌兩造之身分、地位及被告學經歷及經濟狀況等一切情狀，認被
        上訴人丙○○請求賠償精神上損害即慰撫金以三十萬元為適當。逾此範圍之
        請求，則非有據。
    (四)被上訴人即附帶上訴人乙○○部分：
      1.扶養費：被上訴人乙○○為被害人張北文之次女，係八十六年二月十七日出
        生（見原審附民卷第七頁），在其成年之前，並無謀生能力，應由其父即被
        害人張北文與其母即被上訴人戊○○共負扶養義務，並依二分之一比例分攤
        義務。茲依上開八十九年臺灣地區平均每人每月消費支出為一萬五千二百五
        十六元計算扶養費，則自被害人張北文死亡之日即八十九年十月十三日起至
        起訴狀繕本送達日即九十年十月二十五日止，共三七八日，為已到期之賠償
        ，被上訴人乙○○就此段期間得請求賠償扶養費之金額為九萬六千一百十三
        元（其計算式為：15,256元/30日×378日×1/2=96,113元）；另自起訴狀繕
        本送達翌日即九十年十月二十六日起至被上訴人乙○○年滿二十歲時止，有
        十五點三一年，為未到期部分，得請求之扶養費扣除中間利息後為一百零六
        萬零五百八十六元（其計算式為：15,256元×12月×11.0000000×1/2=1,04
        4,371元，15,256元×12月×0.31× (11.0000000-00.0000000）×1/2=16,2
        15元，1,044,371元+16,215元=1,060,586元）。是被上訴人乙○○所得請求
        已到期與未到期之扶養費合計共為一百十五萬六千六百九十九元（其計算式
        為：96,113元+1,060,586元=1,156,699元）；逾此金額之扶養費請求，則屬
        無據。
      2.慰撫金：查被上訴人乙○○係八十六年二月十七日生，於其父即被害人張北
        文八十九年十月十三日死亡之時，年僅三歲餘，頓時痛失父親，精神上自受
        有痛苦，爰斟酌兩造之身分、地位及被告學經歷及經濟狀況等一切情狀，認
        被上訴人乙○○請求賠償精神上損害即慰撫金以三十萬元為適當。逾此範圍
        之請求，則非有據。
    綜上，被上訴人戊○○、丙○○、甲○○、乙○○就本件侵權行為所得請求賠償
    之金額各為一百十八萬元（其計算式為：殯葬費180,000元+慰撫金1,000,000元=
    1,180,000元）、一百二十七萬七千三百八十六元（其計算式為：扶養費977,386
    元+慰撫金300,000元=1,277,386元）、一百三十五萬一千一百三十四元（其計算
    式為：扶養費1,051,134元+慰撫金300,000元=1,351,134元）、 一百四十五萬六
    千六百九十九元（其計算式為：扶養費1,156,699元+慰撫金300,000元=1,456,69
    9元）。
四、惟按損害之發生或擴大，被害人與有過失者，法院得減輕賠償金額或免除之，民
    法第二百十七條第一項定有明文。經查被害人張北文自身因有心臟冠狀動脈阻塞
    之疾病，致遭上訴人傷害之時，導致死亡結果，其就死亡結果之發生與有原因，
    爰減輕上訴人二分之一之賠償責任。準此，被上訴人戊○○得請求上訴人賠償五
    十九萬元（其計算式為：1,180,000元×1/2=590,000元）；被上訴人丙○○得請
    求上訴人賠償六十三萬八千六百九十三元（其計算式為：1,277,386元×1/2=638
    ,693 元）；被上訴人甲○○得請求上訴人賠償六十七萬五千五百六十七元 （其
    計算式為：1,351,134元×1/2=675,567元）；被上訴人乙○○得請求上訴人賠償
    七十二萬八千三百五十元（其計算式為：1,456,699元×1/2=728,350元）。
五、綜上所述，被上訴人戊○○、丙○○、甲○○、乙○○本於侵權行為之法則，分
    別請求上訴人給付五十九萬元、六十三萬八千六百九十三元、六十七萬五千五百
    六十七元、七十二萬八千三百五十元，及均自起訴狀繕本送達之翌日即九十年十
    月二十六日起至清償日止，按年息百分之五計算之利息部分，自屬應予准許；至
    超過上開部分之請求，即屬不應准許。從而，原審就上開應予准許之其中附帶上
    訴人丙○○四萬四千五百七十七元（即應給付638,693元-原審判准594,116元=44
    ,577 元）本息、附帶上訴人甲○○四萬三千三百九十二元（即應給付675,567元
    -原審判准632,175元=43,392元）本息、 附帶上訴人乙○○四萬二千一百四十九
    元（即應給付728,350元-原審判准686,201元=42,149元）本息部分，所為附帶上
    訴人丙○○、甲○○、乙○○敗訴之判決，尚有未洽，附帶上訴人丙○○、甲○
    ○、乙○○之上訴論旨指摘原判決此部分不當，求予廢棄改判，為有理由；就上
    開應予准許之其中被上訴人戊○○五十九萬元本息、被上訴人丙○○五十九萬四
    千一百十六元本息、被上訴人甲○○六十三萬二千一百七十五元本息、被上訴人
    乙○○六十八萬六千二百零一元本息部分，所為上訴人敗訴之判決，並無不合，
    上訴人之上訴論旨指摘原判決此部分不當，求予廢棄改判，為無理由；就上開不
    應准許部分，所為附帶上訴人敗訴之判決，並無不合，附帶上訴人之上訴論旨指
    摘原判決此部分不當，求予廢棄改判，為無理由。又本判決第三項所命之給付，
    兩造既均陳明願供擔保，以代釋明，聲請宣告假執行或免為假執行，均與規定相
    符，爰酌定相當之擔保金額，併予准許。
六、至兩造其餘之攻擊或防禦方法及未經援用之證據，經本院斟酌後，認為均不足以
    影響本判決之結果，自無逐一詳予論駁之必要，併此敘明。
七、據上論結，本件上訴為無理由，附帶上訴為一部有理由，一部無理由，依民事訴
    訟法第四百四十九條第一項、第四百五十條、第四百六十三條、第七十九條、第
    八十五條第一項前段、第三百九十條第二項、第三百九十二條第二項，判決如主
    文。
中　　　華　　　民　　　國　　九十三　　年　　 十二 　　月　　 十四 　　日
                              民事第七庭
                                  審判長法  官　王　聖　惠
                                        法  官  鄭　威　莉
                                        法  官  梁　玉　芬
正本係照原本作成。
如不服本判決，應於收受送達後二十日內向本院提出上訴書狀，其未表明上訴理由者
，應於提出上訴後二十日內向本院補提理由書狀（均須按他造當事人之人數附繕本）
上訴時應提出委任律師或具有律師資格之人之委任狀；委任有律師資格者，另應附具
律師資格證書及釋明委任人與受任人有民事訴訟法第四百六十六條之一第一項但書或
第二項（詳附註）所定關係之釋明文書影本。
中　　　華　　　民　　　國　　九十三　　年　　 十二 　　月　　 十五 　　日
　　　　　　　　　　　　　　　　　　　　書記官　常　淑　慧
附註：
民事訴訟法第四百六十六條之一（第一項、第二項）：
對於第二審判決上訴，上訴人應委任律師為訴訟代理人。但上訴人或其他法定代理人
具有律師資格者，不在此限。
上訴人之配偶、三親等內之血親、二親等內之姻親，或上訴人為法人、中央或地方機
關時，其所屬專任人員具有律師資格並經法院認為適當者，亦得為第三審訴訟代理人
。
